---
title: "Análisis de factores demográficos, clínicos y de estilo de vida en la predicción del riesgo de diabetes"
author: "Samuel Arandia, Juan David Castañeda, Juan Felipe Rojas"
output: html_document
---

Importamos las bases de datos
```{r}
library(dplyr)

setwd('.')

questionary <- read.csv("data/questionnaire.csv")[ c("SEQN","DIQ010", "SMQ020", "PAQ650") ]

labs <- read.csv("data/labs.csv")[ c("SEQN", "LBXGH", "LBXTC", "LBXIN")]

examination <- read.csv("data/examination.csv")[ c("SEQN", "BPXSY1", "BMXWT", "BMXHT", "BMXBMI")]

demographic <- read.csv("data/demographic.csv") [c("SEQN", "RIAGENDR", "RIDRETH3", "DMDEDUC2", "RIDAGEYR")]

dieta <- read.csv("data/diet.csv")[ c( "SEQN", "DR1TCARB", "DR1TFIBE") ]

```

Ahora hacemos merge a las bases de datos para obtener una única grande

```{r}
db1 <- merge(questionary, labs, by = "SEQN", all = FALSE)

db2 <- merge(examination, demographic, by = "SEQN", all = FALSE)

db3 <- merge(db1, db2, by = "SEQN", all = FALSE)


db <- merge(db3, dieta, by = "SEQN", all = FALSE)

head(db)
```

Renombramos las variables de acuerdo al diccionario de datos por nombres más entendibles 

- SEQN: Id
- DIQ010: Diabetes_diagnostized 
- SMQ020: Smoked_100_cigarrette
- PAQ650: Sport
- LBXGH: Glycohemoglobin 
- LBXTC: Cholesterol 
- LBXIN: Insulina
- BPXSY1: Blood_pressure
- BMXWT: Weight
- BMXHT: Height
- BMXBMI: BMI 
- RIAGENDR: Gender 
- RIDRETH3: Etnicity 
- DMDEDUC2: Education
- RIDAGEYR: Age
- DR1TCARB: Carbohydrate 
- DR1TFIBE: Fiber 

```{r}
names(db) <- c("Id", "Diabetes_diagnostized", "Smoked_100_cigarrette", "Sport",
               "Glycohemoglobin", "Cholesterol", "Insulina", "Blood_pressure", 
               "Weight", "Height", "BMI", "Gender", "Etnicity", "Education", 
               "Age", "Carbohydrate", "Fiber")

head(db)
```
Reescribiendo variables categoricas

```{r}
db$Gender <- ifelse(db$Gender == 1, "Male", "Female")

db <- db %>%
  mutate(
    
    Education = factor(db$Education,
                    levels = c(1, 2, 3, 4, 5, 7, 9),
                    labels = c("Less than 9th grade", 
                               "9th-11th grade", 
                               "High school graduate/GED", 
                               "Some college or AA degree", 
                               "College graduate or above",
                               "Refused",
                               "Don't Know")
    ), 
    Etnicity = recode(Etnicity,
                   `1` = "Mexican American",
                   `2` = "Other Hispanic",
                   `3` = "Non-Hispanic White",
                   `4` = "Non-Hispanic Black",
                   `6` = "Non-Hispanic Asian",
                   `7` = "Other Race - Including Multi-Racial"
    ), 
    
    Diabetes_diagnostized = factor(Diabetes_diagnostized, 
                    levels = c(1, 2, 3, 7, 9), 
                    labels = c("Yes", "No", "Borderline", "Refused", "Don't know")),

    Smoked_100_cigarrette = factor(Smoked_100_cigarrette, 
                    levels = c(1, 2, 7, 9), 
                    labels = c("Yes", "No", "Refused", "Don't know")),
    

    Sport = factor(Sport, 
                    levels = c(1, 2, 7, 9), 
                    labels = c("Yes", "No", "Refused", "Don't know"))
  )


```

