---
title: "Análisis de factores demográficos, clínicos y de estilo de vida en la predicción del riesgo de diabetes"
author: "Samuel Arandia, Juan David Castañeda, Juan Felipe Rojas"
output: html_document
---

Importamos las bases de datos
```{r}
library(dplyr)
library(ggplot2)
library(patchwork)

setwd('.')

questionary <- read.csv("data/questionnaire.csv")[ c("SEQN","DIQ010", "SMQ020", "PAQ650") ]

labs <- read.csv("data/labs.csv")[ c("SEQN", "LBXGH", "LBXTC", "LBXIN")]

examination <- read.csv("data/examination.csv")[ c("SEQN", "BPXSY1", "BMXWT", "BMXHT", "BMXBMI")]

demographic <- read.csv("data/demographic.csv") [c("SEQN", "RIAGENDR", "RIDRETH3", "DMDEDUC2", "RIDAGEYR")]

dieta <- read.csv("data/diet.csv")[ c( "SEQN", "DR1TCARB", "DR1TFIBE") ]

```

Ahora hacemos merge a las bases de datos para obtener una única grande

```{r}
db1 <- merge(questionary, labs, by = "SEQN", all = FALSE)

db2 <- merge(examination, demographic, by = "SEQN", all = FALSE)

db3 <- merge(db1, db2, by = "SEQN", all = FALSE)


db <- merge(db3, dieta, by = "SEQN", all = FALSE)

head(db)
```

Renombramos las variables de acuerdo al diccionario de datos por nombres más entendibles 

- SEQN: Id
- DIQ010: Diabetes_diagnostized 
- SMQ020: Smoked_100_cigarrette
- PAQ650: Sport
- LBXGH: Glycohemoglobin 
- LBXTC: Cholesterol 
- LBXIN: Insulina
- BPXSY1: Blood_pressure
- BMXWT: Weight
- BMXHT: Height
- BMXBMI: BMI 
- RIAGENDR: Gender 
- RIDRETH3: Etnicity 
- DMDEDUC2: Education
- RIDAGEYR: Age
- DR1TCARB: Carbohydrate 
- DR1TFIBE: Fiber 

```{r}
names(db) <- c("Id", "Diabetes_diagnostized", "Smoked_100_cigarrette", "Sport",
               "Glycohemoglobin", "Cholesterol", "Insulina", "Blood_pressure", 
               "Weight", "Height", "BMI", "Gender", "Etnicity", "Education", 
               "Age", "Carbohydrate", "Fiber")

head(db)
```
Reescribiendo variables categoricas

```{r}
db <- db %>%
  mutate(
    Gender = factor(Gender, 
                    levels = c(1,2), 
                    labels = c("Male", "Female")
   ), 
    
    Education = factor(Education,
                    levels = c(1, 2, 3, 4, 5, 7, 9),
                    labels = c("Less than 9th grade", 
                               "9th-11th grade", 
                               "High school graduate/GED", 
                               "Some college or AA degree", 
                               "College graduate or above",
                               "Refused",
                               "Don't Know")
    ), 
    Etnicity = factor(Diabetes_diagnostized, 
                    levels = c(1, 2, 3, 4, 6, 7), 
                    labels = c("Mexican American", "Other Hispanic", "Non-Hispanic White", 
                               "Non-Hispanic Black", "Non-Hispanic Asian", 
                               "Other Race - Including Multi-Racial")), 
    
    Diabetes_diagnostized = factor(Diabetes_diagnostized, 
                    levels = c(1, 2, 3, 7, 9), 
                    labels = c("Yes", "No", "Borderline", "Refused", "Don't know")),

    Smoked_100_cigarrette = factor(Smoked_100_cigarrette, 
                    levels = c(1, 2, 7, 9), 
                    labels = c("Yes", "No", "Refused", "Don't know")),
    

    Sport = factor(Sport, 
                    levels = c(1, 2, 7, 9), 
                    labels = c("Yes", "No", "Refused", "Don't know"))
  )

```

# Variables categoricas

Tablas de frecuencia: 
```{r}
categorical_data <- db[c("Diabetes_diagnostized", "Smoked_100_cigarrette", "Sport", "Gender", 
                         "Etnicity", "Education")]
summary(categorical_data)
```
## Histogramas 


```{r}
ggplot(db, aes(x=Diabetes_diagnostized , fill=Diabetes_diagnostized )) + 
  geom_bar( ) +
  scale_fill_brewer(palette = "Set1") +
  theme(legend.position="none")
```

```{r}
ggplot(db, aes(x=Smoked_100_cigarrette , fill=Smoked_100_cigarrette )) + 
  geom_bar( ) +
  scale_fill_brewer(palette = "Set1") +
  theme(legend.position="none")
```
```{r}
ggplot(db, aes(x=Sport , fill=Sport )) + 
  geom_bar( ) +
  scale_fill_brewer(palette = "Set1") +
  theme(legend.position="none")
```
```{r}
ggplot(db, aes(x=Gender , fill=Gender )) + 
  geom_bar( ) +
  scale_fill_brewer(palette = "Set1") +
  theme(legend.position="none")
```
```{r}
ggplot(db, aes(x=Etnicity , fill=Etnicity )) + 
  geom_bar( ) +
  scale_fill_brewer(palette = "Set1") +
  theme(legend.position="none")+ 
  theme(axis.text.x = element_text(angle = 45, hjust = 1))
```
```{r}
ggplot(db, aes(x=Education, fill=Education )) + 
  geom_bar( ) +
  scale_fill_brewer(palette = "Set1") +
  theme(legend.position="none") + 
  theme(axis.text.x = element_text(angle = 45, hjust = 1))
```


# Variables númericas 

Tabla de medidas de tendencia central y posición
```{r}
Numeric_variables <- db[c("Age", "Glycohemoglobin", "Cholesterol", "Insulina", "Blood_pressure", "Weight",
                          "Height", "BMI", "Carbohydrate", "Fiber")]

summary(Numeric_variables)
```

Age 
```{r}
p1 <- ggplot(db, aes(x = Age)) +
  geom_histogram(fill = "skyblue", bins = 20) +
  ggtitle("Histogram")

p2 <- ggplot(db, aes(x = Age)) +
  geom_density(fill = "lightgreen", alpha = 0.5) +
  ggtitle("Density (KDE)")

p3 <- ggplot(db, aes(x = Age)) +
  geom_boxplot(fill = "orange") +
  ggtitle("Boxplot")

p4 <- ggplot(db, aes(x = "", y = Age)) +
  geom_violin(fill = "purple", alpha = 0.5) +
  ggtitle("Violin Plot")

(p1 | p2) / (p3 | p4)
```


Glycohemoglobin
```{r}
p1 <- ggplot(db, aes(x = Glycohemoglobin )) +
  geom_histogram(fill = "skyblue", bins = 20) +
  ggtitle("Histogram")

p2 <- ggplot(db, aes(x = Glycohemoglobin )) +
  geom_density(fill = "lightgreen", alpha = 0.5) +
  ggtitle("Density (KDE)")

p3 <- ggplot(db, aes(x = Glycohemoglobin )) +
  geom_boxplot(fill = "orange") +
  ggtitle("Boxplot")

p4 <- ggplot(db, aes(x = "", y = Glycohemoglobin )) +
  geom_violin(fill = "purple", alpha = 0.5) +
  ggtitle("Violin Plot")

(p1 | p2) / (p3 | p4)
```
Cholesterol

```{r}
p1 <- ggplot(db, aes(x = Cholesterol )) +
  geom_histogram(fill = "skyblue", bins = 20) +
  ggtitle("Histogram")

p2 <- ggplot(db, aes(x = Cholesterol )) +
  geom_density(fill = "lightgreen", alpha = 0.5) +
  ggtitle("Density (KDE)")

p3 <- ggplot(db, aes(x = Cholesterol )) +
  geom_boxplot(fill = "orange") +
  ggtitle("Boxplot")

p4 <- ggplot(db, aes(x = "", y = Cholesterol )) +
  geom_violin(fill = "purple", alpha = 0.5) +
  ggtitle("Violin Plot")

(p1 | p2) / (p3 | p4)
```
Insulina

```{r}
p1 <- ggplot(db, aes(x = Insulina )) +
  geom_histogram(fill = "skyblue", bins = 20) +
  ggtitle("Histogram")

p2 <- ggplot(db, aes(x = Insulina )) +
  geom_density(fill = "lightgreen", alpha = 0.5) +
  ggtitle("Density (KDE)")

p3 <- ggplot(db, aes(x = Insulina )) +
  geom_boxplot(fill = "orange") +
  ggtitle("Boxplot")

p4 <- ggplot(db, aes(x = "", y = Insulina )) +
  geom_violin(fill = "purple", alpha = 0.5) +
  ggtitle("Violin Plot")

(p1 | p2) / (p3 | p4)
```

Blood_pressure
```{r}
p1 <- ggplot(db, aes(x = Blood_pressure )) +
  geom_histogram(fill = "skyblue", bins = 20) +
  ggtitle("Histogram")

p2 <- ggplot(db, aes(x = Blood_pressure )) +
  geom_density(fill = "lightgreen", alpha = 0.5) +
  ggtitle("Density (KDE)")

p3 <- ggplot(db, aes(x = Blood_pressure )) +
  geom_boxplot(fill = "orange") +
  ggtitle("Boxplot")

p4 <- ggplot(db, aes(x = "", y = Blood_pressure )) +
  geom_violin(fill = "purple", alpha = 0.5) +
  ggtitle("Violin Plot")

(p1 | p2) / (p3 | p4)
```
Weight
```{r}
p1 <- ggplot(db, aes(x = Weight )) +
  geom_histogram(fill = "skyblue", bins = 20) +
  ggtitle("Histogram")

p2 <- ggplot(db, aes(x = Weight )) +
  geom_density(fill = "lightgreen", alpha = 0.5) +
  ggtitle("Density (KDE)")

p3 <- ggplot(db, aes(x = Weight )) +
  geom_boxplot(fill = "orange") +
  ggtitle("Boxplot")

p4 <- ggplot(db, aes(x = "", y = Weight )) +
  geom_violin(fill = "purple", alpha = 0.5) +
  ggtitle("Violin Plot")

(p1 | p2) / (p3 | p4)
```
Height
```{r}
p1 <- ggplot(db, aes(x = Height )) +
  geom_histogram(fill = "skyblue", bins = 20) +
  ggtitle("Histogram")

p2 <- ggplot(db, aes(x = Height )) +
  geom_density(fill = "lightgreen", alpha = 0.5) +
  ggtitle("Density (KDE)")

p3 <- ggplot(db, aes(x = Height )) +
  geom_boxplot(fill = "orange") +
  ggtitle("Boxplot")

p4 <- ggplot(db, aes(x = "", y = Height )) +
  geom_violin(fill = "purple", alpha = 0.5) +
  ggtitle("Violin Plot")

(p1 | p2) / (p3 | p4)
```
BMI 
```{r}
p1 <- ggplot(db, aes(x = BMI )) +
  geom_histogram(fill = "skyblue", bins = 20) +
  ggtitle("Histogram")

p2 <- ggplot(db, aes(x = BMI )) +
  geom_density(fill = "lightgreen", alpha = 0.5) +
  ggtitle("Density (KDE)")

p3 <- ggplot(db, aes(x = BMI )) +
  geom_boxplot(fill = "orange") +
  ggtitle("Boxplot")

p4 <- ggplot(db, aes(x = "", y = BMI )) +
  geom_violin(fill = "purple", alpha = 0.5) +
  ggtitle("Violin Plot")

(p1 | p2) / (p3 | p4)
```

Carbohydrate
```{r}
p1 <- ggplot(db, aes(x = Carbohydrate )) +
  geom_histogram(fill = "skyblue", bins = 20) +
  ggtitle("Histogram")

p2 <- ggplot(db, aes(x = Carbohydrate )) +
  geom_density(fill = "lightgreen", alpha = 0.5) +
  ggtitle("Density (KDE)")

p3 <- ggplot(db, aes(x = Carbohydrate )) +
  geom_boxplot(fill = "orange") +
  ggtitle("Boxplot")

p4 <- ggplot(db, aes(x = "", y = Carbohydrate )) +
  geom_violin(fill = "purple", alpha = 0.5) +
  ggtitle("Violin Plot")

(p1 | p2) / (p3 | p4)
```

Fiber

```{r}
p1 <- ggplot(db, aes(x = Fiber )) +
  geom_histogram(fill = "skyblue", bins = 20) +
  ggtitle("Histogram")

p2 <- ggplot(db, aes(x = Fiber )) +
  geom_density(fill = "lightgreen", alpha = 0.5) +
  ggtitle("Density (KDE)")

p3 <- ggplot(db, aes(x = Fiber )) +
  geom_boxplot(fill = "orange") +
  ggtitle("Boxplot")

p4 <- ggplot(db, aes(x = "", y = Fiber )) +
  geom_violin(fill = "purple", alpha = 0.5) +
  ggtitle("Violin Plot")

(p1 | p2) / (p3 | p4)
```





