---
title: "Análisis de factores demográficos, clínicos y de estilo de vida en la predicción del riesgo de diabetes"
author: "Samuel Arandia, Juan David Castañeda, Juan Felipe Rojas"
output: html_document
---

Importamos las bases de datos
```{r}
library(dplyr)
library(ggplot2)
library(tidyr)
library(knitr)
library(kableExtra)
library(corrplot)
library(GGally)
library(patchwork)
library(car)
library(caret)
library(pROC)
library(MASS)
library(FactoMineR)
library(factoextra)
library(ca)
library(treemapify) 
library(psych)
library(biotools) 
library(heplots) 
setwd('.')

questionary <- read.csv("data/questionnaire.csv")[ c("SEQN","DIQ010", "SMQ020", "PAQ650") ]

labs <- read.csv("data/labs.csv")[ c("SEQN", "LBXGH", "LBXTC", "LBXIN")]

examination <- read.csv("data/examination.csv")[ c("SEQN", "BPXSY1", "BMXWT", "BMXHT", "BMXBMI")]

demographic <- read.csv("data/demographic.csv") [c("SEQN", "RIAGENDR", "RIDRETH3", "DMDEDUC2", "RIDAGEYR")]

dieta <- read.csv("data/diet.csv")[ c( "SEQN", "DR1TCARB", "DR1TFIBE") ]

```

Ahora hacemos merge a las bases de datos para obtener una única grande

```{r}
db1 <- merge(questionary, labs, by = "SEQN", all = FALSE)

db2 <- merge(examination, demographic, by = "SEQN", all = FALSE)

db3 <- merge(db1, db2, by = "SEQN", all = FALSE)


db <- merge(db3, dieta, by = "SEQN", all = FALSE)
```

Renombramos las variables de acuerdo al diccionario de datos por nombres más entendibles 

- SEQN: Id
- DIQ010: Diabetes_diagnostized 
- SMQ020: Smoked_100_cigarrette
- PAQ650: Sport
- LBXGH: Glycohemoglobin 
- LBXTC: Cholesterol 
- LBXIN: Insulina
- BPXSY1: Blood_pressure
- BMXWT: Weight
- BMXHT: Height
- BMXBMI: BMI 
- RIAGENDR: Gender 
- RIDRETH3: Etnicity 
- DMDEDUC2: Education
- RIDAGEYR: Age
- DR1TCARB: Carbohydrate 
- DR1TFIBE: Fiber 

Consideraremos a los adultos apartir de la mediana edad, pues son la población más afectada por esta enferemedad y de la que se encuentra mejor documentada

```{r}
db <- db[(db$RIDAGEYR >= 45),]

head(db)
```



```{r}
names(db) <- c("Id", "Diabetes_diagnostized", "Smoked_100_cigarrette", "Sport",
               "Glycohemoglobin", "Cholesterol", "Insulina", "Blood_pressure", 
               "Weight", "Height", "BMI", "Gender", "Etnicity", "Education", 
               "Age", "Carbohydrate", "Fiber")

head(db)
```
Reescribiendo variables categoricas

```{r}
db <- db %>%
  mutate(
    Gender = factor(Gender, 
                    levels = c(1,2), 
                    labels = c("Male", "Female")
   ), 
    
    Education = factor(Education,
                    levels = c(1, 2, 3, 4, 5, 7, 9),
                    labels = c("Less than 9th grade", 
                               "9th-11th grade", 
                               "High school graduate/GED", 
                               "Some college or AA degree", 
                               "College graduate or above",
                               "Refused",
                               "Don't Know")
    ), 
  Etnicity = factor(Etnicity, 
                    levels = c(1, 2, 3, 4, 6, 7), 
                    labels = c("Mexican American", 
                               "Other Hispanic", 
                               "Non-Hispanic White", 
                               "Non-Hispanic Black", 
                               "Non-Hispanic Asian", 
                               "Other Race - Including Multi-Racial")), 
    
    Diabetes_diagnostized = factor(Diabetes_diagnostized, 
                    levels = c(1, 2, 3, 7, 9), 
                    labels = c("Yes", "No", "Borderline", "Refused", "Don't know")),

    Smoked_100_cigarrette = factor(Smoked_100_cigarrette, 
                    levels = c(1, 2, 7, 9), 
                    labels = c("Yes", "No", "Refused", "Don't know")),
    

    Sport = factor(Sport, 
                    levels = c(1, 2, 7, 9), 
                    labels = c("Yes", "No", "Refused", "Don't know"))
  )

```

# Variables categoricas

Tablas de frecuencia: 
```{r}
categorical_data <- db[c("Diabetes_diagnostized", "Smoked_100_cigarrette", "Sport", "Gender", 
                         "Etnicity")]
summary(categorical_data)
```
## Histogramas 


```{r}
ggplot(db, aes(x=Diabetes_diagnostized , fill=Diabetes_diagnostized )) + 
  geom_bar( ) +
  scale_fill_brewer(palette = "Set1") +
  theme(legend.position="none")
```

```{r}
ggplot(db, aes(x=Smoked_100_cigarrette , fill=Smoked_100_cigarrette )) + 
  geom_bar( ) +
  scale_fill_brewer(palette = "Set1") +
  theme(legend.position="none")
```
```{r}
ggplot(db, aes(x=Sport , fill=Sport )) + 
  geom_bar( ) +
  scale_fill_brewer(palette = "Set1") +
  theme(legend.position="none")
```
```{r}
ggplot(db, aes(x=Gender , fill=Gender )) + 
  geom_bar( ) +
  scale_fill_brewer(palette = "Set1") +
  theme(legend.position="none")
```
```{r}
ggplot(db, aes(x=Etnicity , fill=Etnicity )) + 
  geom_bar( ) +
  scale_fill_brewer(palette = "Set1") +
  theme(legend.position="none")+ 
  theme(axis.text.x = element_text(angle = 45, hjust = 1))
```
```{r}
ggplot(db, aes(x=Education, fill=Education )) + 
  geom_bar( ) +
  scale_fill_brewer(palette = "Set1") +
  theme(legend.position="none") + 
  theme(axis.text.x = element_text(angle = 45, hjust = 1))
```
Treemap
```{r}

datos_etnia <- db %>%
  filter(!is.na(Etnicity)) %>%
  count(Etnicity) %>%
  mutate(Porcentaje = n / sum(n) * 100,
         Etiqueta = paste0(Etnicity, "\n", n, " hab.\n(", round(Porcentaje, 1), "%)"))

grafica_treemap <- ggplot(datos_etnia, aes(area = n, fill = Etnicity, label = Etiqueta)) +
  geom_treemap(color = "white", size = 2, alpha = 0.9) +
  geom_treemap_text(colour = "white", place = "centre", grow = FALSE, reflow = TRUE, fontface = "bold", size = 12) +
  scale_fill_brewer(palette = "Set2") + # Paleta de colores profesional
  labs(title = "Composición Étnica de la Población de Estudio",
       subtitle = "Distribución proporcional basada en la muestra filtrada (> 45 años)",
       fill = "Etnicidad") +
  theme_minimal() +
  theme(legend.position = "none") 

print(grafica_treemap)
```

# Variables númericas 

Tabla de medidas de tendencia central y posición
```{r}
Numeric_variables <- db[c("Age", "Glycohemoglobin", "Cholesterol", "Insulina", "Blood_pressure", "Weight",
                          "Height", "BMI", "Carbohydrate", "Fiber")]

summary(Numeric_variables)
```
Tabla de medidas de tendencia central con coeficiente de variacion:
```{r}
medidas_descriptivas <- db %>%
  summarise(
    across(c(Age, Weight, Height, BMI, Blood_pressure, Cholesterol, 
             Glycohemoglobin, Insulina, Carbohydrate, Fiber),
           list(
             Media = ~mean(.x, na.rm = TRUE),
             Mediana = ~median(.x, na.rm = TRUE),
             Varianza = ~var(.x, na.rm = TRUE),
             Desv_Estandar = ~sd(.x, na.rm = TRUE),
             Coef_Variacion = ~(sd(.x, na.rm = TRUE) / mean(.x, na.rm = TRUE)) * 100,
             Q1 = ~quantile(.x, 0.25, na.rm = TRUE),
             Q3 = ~quantile(.x, 0.75, na.rm = TRUE)
           ),
           .names = "{.col}__{.fn}" 
    )
  )

tabla_formateada <- medidas_descriptivas %>%
  pivot_longer(cols = everything(), 
               names_to = c("Variable", "Medida"), 
               names_sep = "__") %>%
  pivot_wider(names_from = Medida, values_from = value)

kable(tabla_formateada, digits = 2, align = "c", 
      caption = "Tabla 1. Medidas de Tendencia Central, Variabilidad (con CV %) y Posición")
```


Age 
```{r}
p1 <- ggplot(db, aes(x = Age)) +
  geom_histogram(fill = "skyblue", bins = 20) +
  ggtitle("Histogram")

p2 <- ggplot(db, aes(x = Age)) +
  geom_density(fill = "lightgreen", alpha = 0.5) +
  ggtitle("Density (KDE)")

p3 <- ggplot(db, aes(x = Age)) +
  geom_boxplot(fill = "orange") +
  ggtitle("Boxplot")

p4 <- ggplot(db, aes(x = "", y = Age)) +
  geom_violin(fill = "purple", alpha = 0.5) +
  ggtitle("Violin Plot")

(p1 | p2) / (p3 | p4)
```


Glycohemoglobin
```{r}
p1 <- ggplot(db, aes(x = Glycohemoglobin )) +
  geom_histogram(fill = "skyblue", bins = 20) +
  ggtitle("Histogram")

p2 <- ggplot(db, aes(x = Glycohemoglobin )) +
  geom_density(fill = "lightgreen", alpha = 0.5) +
  ggtitle("Density (KDE)")

p3 <- ggplot(db, aes(x = Glycohemoglobin )) +
  geom_boxplot(fill = "orange") +
  ggtitle("Boxplot")

p4 <- ggplot(db, aes(x = "", y = Glycohemoglobin )) +
  geom_violin(fill = "purple", alpha = 0.5) +
  ggtitle("Violin Plot")

(p1 | p2) / (p3 | p4)
```
Cholesterol

```{r}
p1 <- ggplot(db, aes(x = Cholesterol )) +
  geom_histogram(fill = "skyblue", bins = 20) +
  ggtitle("Histogram")

p2 <- ggplot(db, aes(x = Cholesterol )) +
  geom_density(fill = "lightgreen", alpha = 0.5) +
  ggtitle("Density (KDE)")

p3 <- ggplot(db, aes(x = Cholesterol )) +
  geom_boxplot(fill = "orange") +
  ggtitle("Boxplot")

p4 <- ggplot(db, aes(x = "", y = Cholesterol )) +
  geom_violin(fill = "purple", alpha = 0.5) +
  ggtitle("Violin Plot")

(p1 | p2) / (p3 | p4)
```
Insulina

```{r}
p1 <- ggplot(db, aes(x = Insulina )) +
  geom_histogram(fill = "skyblue", bins = 20) +
  ggtitle("Histogram")

p2 <- ggplot(db, aes(x = Insulina )) +
  geom_density(fill = "lightgreen", alpha = 0.5) +
  ggtitle("Density (KDE)")

p3 <- ggplot(db, aes(x = Insulina )) +
  geom_boxplot(fill = "orange") +
  ggtitle("Boxplot")

p4 <- ggplot(db, aes(x = "", y = Insulina )) +
  geom_violin(fill = "purple", alpha = 0.5) +
  ggtitle("Violin Plot")

(p1 | p2) / (p3 | p4)
```

Blood_pressure
```{r}
p1 <- ggplot(db, aes(x = Blood_pressure )) +
  geom_histogram(fill = "skyblue", bins = 20) +
  ggtitle("Histogram")

p2 <- ggplot(db, aes(x = Blood_pressure )) +
  geom_density(fill = "lightgreen", alpha = 0.5) +
  ggtitle("Density (KDE)")

p3 <- ggplot(db, aes(x = Blood_pressure )) +
  geom_boxplot(fill = "orange") +
  ggtitle("Boxplot")

p4 <- ggplot(db, aes(x = "", y = Blood_pressure )) +
  geom_violin(fill = "purple", alpha = 0.5) +
  ggtitle("Violin Plot")

(p1 | p2) / (p3 | p4)
```
Weight
```{r}
p1 <- ggplot(db, aes(x = Weight )) +
  geom_histogram(fill = "skyblue", bins = 20) +
  ggtitle("Histogram")

p2 <- ggplot(db, aes(x = Weight )) +
  geom_density(fill = "lightgreen", alpha = 0.5) +
  ggtitle("Density (KDE)")

p3 <- ggplot(db, aes(x = Weight )) +
  geom_boxplot(fill = "orange") +
  ggtitle("Boxplot")

p4 <- ggplot(db, aes(x = "", y = Weight )) +
  geom_violin(fill = "purple", alpha = 0.5) +
  ggtitle("Violin Plot")

(p1 | p2) / (p3 | p4)
```
Height
```{r}
p1 <- ggplot(db, aes(x = Height )) +
  geom_histogram(fill = "skyblue", bins = 20) +
  ggtitle("Histogram")

p2 <- ggplot(db, aes(x = Height )) +
  geom_density(fill = "lightgreen", alpha = 0.5) +
  ggtitle("Density (KDE)")

p3 <- ggplot(db, aes(x = Height )) +
  geom_boxplot(fill = "orange") +
  ggtitle("Boxplot")

p4 <- ggplot(db, aes(x = "", y = Height )) +
  geom_violin(fill = "purple", alpha = 0.5) +
  ggtitle("Violin Plot")

(p1 | p2) / (p3 | p4)
```
BMI 
```{r}
p1 <- ggplot(db, aes(x = BMI )) +
  geom_histogram(fill = "skyblue", bins = 20) +
  ggtitle("Histogram")

p2 <- ggplot(db, aes(x = BMI )) +
  geom_density(fill = "lightgreen", alpha = 0.5) +
  ggtitle("Density (KDE)")

p3 <- ggplot(db, aes(x = BMI )) +
  geom_boxplot(fill = "orange") +
  ggtitle("Boxplot")

p4 <- ggplot(db, aes(x = "", y = BMI )) +
  geom_violin(fill = "purple", alpha = 0.5) +
  ggtitle("Violin Plot")

(p1 | p2) / (p3 | p4)
```

Carbohydrate
```{r}
p1 <- ggplot(db, aes(x = Carbohydrate )) +
  geom_histogram(fill = "skyblue", bins = 20) +
  ggtitle("Histogram")

p2 <- ggplot(db, aes(x = Carbohydrate )) +
  geom_density(fill = "lightgreen", alpha = 0.5) +
  ggtitle("Density (KDE)")

p3 <- ggplot(db, aes(x = Carbohydrate )) +
  geom_boxplot(fill = "orange") +
  ggtitle("Boxplot")

p4 <- ggplot(db, aes(x = "", y = Carbohydrate )) +
  geom_violin(fill = "purple", alpha = 0.5) +
  ggtitle("Violin Plot")

(p1 | p2) / (p3 | p4)
```

Fiber

```{r}
p1 <- ggplot(db, aes(x = Fiber )) +
  geom_histogram(fill = "skyblue", bins = 20) +
  ggtitle("Histogram")

p2 <- ggplot(db, aes(x = Fiber )) +
  geom_density(fill = "lightgreen", alpha = 0.5) +
  ggtitle("Density (KDE)")

p3 <- ggplot(db, aes(x = Fiber )) +
  geom_boxplot(fill = "orange") +
  ggtitle("Boxplot")

p4 <- ggplot(db, aes(x = "", y = Fiber )) +
  geom_violin(fill = "purple", alpha = 0.5) +
  ggtitle("Violin Plot")

(p1 | p2) / (p3 | p4)
```

Graficos bivariados

IMC basado en el diagnóstico de diabetes

```{r, warning=FALSE}
grafica_cajas <- ggplot(db %>% filter(!is.na(Diabetes_diagnostized)), 
       aes(x = Diabetes_diagnostized, y = BMI, fill = Diabetes_diagnostized)) +
  geom_boxplot(alpha = 0.7, color = "black") +
  theme_minimal() +
  labs(title = "Distribución del Índice de Masa Corporal (IMC) según Diagnóstico",
       x = "Diagnóstico de Diabetes",
       y = "Índice de Masa Corporal (BMI)") +
  theme(legend.position = "none")

print(grafica_cajas)
```


Genero vs Diagnostico de Diabetes

```{r}
tabla_cruzada <- db %>%
  filter(!is.na(Gender) & !is.na(Diabetes_diagnostized)) %>%
  count(Gender, Diabetes_diagnostized) %>%
  pivot_wider(names_from = Diabetes_diagnostized, values_from = n, values_fill = 0)

kable(tabla_cruzada, align = "c", 
      caption = "Tabla 2. Frecuencias absolutas: Género vs Diagnóstico de Diabetes")
```

Proporcion del diagnostico de diabetes segun genero

```{r}
grafica_barras <- ggplot(db %>% filter(!is.na(Gender) & !is.na(Diabetes_diagnostized)), 
       aes(x = Gender, fill = Diabetes_diagnostized)) +
  geom_bar(position = "fill", color = "black", alpha = 0.8) +
  scale_y_continuous(labels = scales::percent_format()) +
  theme_minimal() +
  labs(title = "Proporción del Diagnóstico de Diabetes según Género",
       x = "Género",
       y = "Porcentaje dentro del grupo",
       fill = "Diagnóstico")

print(grafica_barras)
```

Edad vs Diagnostico

```{r}
grafica_densidad <- ggplot(db %>% filter(!is.na(Diabetes_diagnostized) & Diabetes_diagnostized %in% c("Yes", "No")), 
       aes(x = Age, fill = Diabetes_diagnostized)) +
  geom_density(alpha = 0.5) +
  theme_minimal() +
  labs(title = "Distribución Poblacional de la Edad según Diagnóstico Confirmado",
       x = "Edad (años)",
       y = "Densidad de Probabilidad",
       fill = "Diagnóstico")

print(grafica_densidad)
```

Actividad Fisica vs Insulina

```{r}
grafica_deporte <- ggplot(db %>% filter(!is.na(Sport) & !is.na(Insulina)), 
       aes(x = Sport, y = Insulina, fill = Sport)) +
  geom_boxplot(alpha = 0.7, color = "black", outlier.color = "red", outlier.alpha = 0.5) +
  theme_minimal() +
  # Hacemos un zoom limitando el eje Y para que los valores atípicos extremos no aplasten las cajas
  coord_cartesian(ylim = c(0, 150)) + 
  labs(title = "Distribución de Insulina según Práctica de Actividad Física Vigorosa",
       x = "¿Realiza actividad física vigorosa?",
       y = "Niveles de Insulina",
       fill = "Actividad Física")
print(grafica_deporte)
```
```{r}
grafica_violin <- ggplot(db %>% filter(!is.na(Diabetes_diagnostized) & !is.na(Glycohemoglobin) & Diabetes_diagnostized %in% c("Yes", "No", "Borderline")), 
       aes(x = Diabetes_diagnostized, y = Glycohemoglobin, fill = Diabetes_diagnostized)) +
  geom_violin(alpha = 0.5, trim = FALSE, color = NA) +
  geom_boxplot(width = 0.15, color = "black", alpha = 0.8, outlier.size = 1) +
  # Línea de referencia clínica (Aprox 6.5% es el umbral diagnóstico de diabetes)
  geom_hline(yintercept = 6.5, linetype = "dashed", color = "red", linewidth = 0.8) +
  theme_minimal() +
  labs(title = "Distribución y Densidad de Hemoglobina Glicosilada por Diagnóstico",
       subtitle = "Línea roja punteada indica el umbral clínico referencial (6.5%)",
       x = "Diagnóstico Médico Previo",
       y = "Hemoglobina Glicosilada (%)") +
  theme(legend.position = "none")

print(grafica_violin)
```

```{r}
tabla_deporte <- db %>%
  filter(Sport %in% c("Yes", "No") & Diabetes_diagnostized %in% c("Yes", "No", "Borderline")) %>%
  count(Sport, Diabetes_diagnostized) %>%
  pivot_wider(names_from = Diabetes_diagnostized, values_from = n, values_fill = 0)

kable(tabla_deporte, align = "c", 
      caption = "Tabla 3. Frecuencias absolutas: Actividad Física vs Diagnóstico") %>%
  kable_styling(bootstrap_options = c("striped", "hover", "bordered", "condensed"), 
                full_width = FALSE, 
                font_size = 14) %>%
  add_header_above(c(" " = 1, "Diagnóstico de Diabetes" = 3)) %>% # Le agrega un súper título a las columnas
  row_spec(0, bold = TRUE, color = "white", background = "#2c3e50") # Pone el encabezado oscuro y elegante

print(tabla_deporte)
```
```{r}



freq = table(db$Diabetes_diagnostized)
prop = prop.table(freq) * 100

tabla = data.frame(
  Categoría = names(freq),
  Frecuencia = as.vector(freq),
  Porcentaje = paste0(round(as.vector(prop), 2), "%")
)


kable(tabla,
      align = "c",
      caption = "Distribución de Frecuencias: Diagnóstico de Diabetes") %>%
  kable_styling(bootstrap_options = c("striped", "hover", "bordered", "condensed"), 
                full_width = FALSE, 
                font_size = 14) %>%
  row_spec(0, bold = TRUE, color = "white", background = "#2c3e50") 
```

Correlación
```{r}

Numeric_variables_cleared <- na.omit(Numeric_variables)

ggpairs(Numeric_variables_cleared, lower = list(continuous = "smooth"),
        diag = list(continuous = "barDiag"), axisLabels = "none")
```



Matriz de correlación 
```{r}

Correlations <- cor(Numeric_variables_cleared)


corrplot(Correlations, method="number")
```

### Fase final

```{r}
db_model <- db %>%
  filter(Diabetes_diagnostized %in% c("Yes", "No", "Borderline")) %>%
  mutate(
    Diabetes_risk = ifelse(Diabetes_diagnostized %in% c("Yes", "Borderline"), 
                           "Risk", 
                           "No_risk"),
    Diabetes_risk = factor(Diabetes_risk, levels = c("No_risk", "Risk"))
  ) %>%
  filter(
    !is.na(Age),
    !is.na(BMI),
    !is.na(Blood_pressure),
    !is.na(Cholesterol),
    !is.na(Glycohemoglobin),
    !is.na(Insulina),
    !is.na(Carbohydrate),
    !is.na(Fiber),
    !is.na(Gender),
    !is.na(Etnicity),
    !is.na(Education),
    !is.na(Sport),
    !is.na(Smoked_100_cigarrette)
  ) %>%
  filter(
    Sport %in% c("Yes", "No"),
    Smoked_100_cigarrette %in% c("Yes", "No"),
    !Education %in% c("Refused", "Don't Know")
  )

table(db_model$Diabetes_risk)
prop.table(table(db_model$Diabetes_risk))
```

Para el análisis predictivo se construyó una variable binaria denominada `Diabetes_risk`, en la cual se agruparon los individuos diagnosticados con diabetes y aquellos clasificados como borderline en una categoría de riesgo. Esta decisión se justifica porque el objetivo del estudio no es únicamente identificar diagnósticos confirmados, sino evaluar si las variables demográficas, corporales, clínicas y de estilo de vida permiten orientar la detección temprana de individuos con posible riesgo metabólico. Se excluyeron las categorías "Refused" y "Don't know" por no aportar información clínica interpretable.


### Analisis de Componentes Principales

```{r}
pca_vars <- db_model %>%
  dplyr::select(Age, BMI, Blood_pressure, Cholesterol,
                Glycohemoglobin, Insulina, Carbohydrate, Fiber) %>%
  na.omit()

head(pca_vars)
summary(pca_vars)
```

Se deja fuera a Weigth y Heigth porque BMI resume esas dos.

```{r}
pca_normalized <- scale(pca_vars)

head(pca_normalized)
```

Dado que las variables cuantitativas se encuentran en escalas de medición diferentes, el ACP se realizó sobre variables estandarizadas. Este procedimiento transforma cada variable para que tenga media cero y desviación estándar uno, evitando que variables con mayor escala numérica dominen artificialmente la construcción de las componentes principales.


```{r}
pca_diabetes <- prcomp(pca_vars,
                       center = TRUE,
                       scale. = TRUE)

summary(pca_diabetes)
```

```{r}
autovalores <- pca_diabetes$sdev^2

autovalores
```

Se trabajara con 4 componentes

```{r}
library(factoextra)

fviz_eig(pca_diabetes,
         addlabels = TRUE,
         ylim = c(0, 50),
         main = "Varianza explicada por componentes principales")
```
El ACP muestra que la variabilidad de las variables clínicas, corporales y dietarias se encuentra distribuida en varias dimensiones. Las dos primeras componentes explican solo el 41% de la varianza total, por lo que no es posible resumir adecuadamente el fenómeno en un plano bidimensional. Esto sugiere que el riesgo de diabetes es multidimensional y que las variables seleccionadas aportan información parcialmente independiente.

```{r}
loadings_pca <- pca_diabetes$rotation[, 1:4]

loadings_pca
```
PC1
La primera componente principal explica el 21.6% de la variabilidad total y está determinada principalmente por las variables dietarias, especialmente carbohidratos y fibra, ambas con cargas positivas altas. Esto sugiere que PC1 representa un eje de consumo dietario, donde valores altos de la componente se asocian con mayor consumo de carbohidratos y fibra. La edad presenta una carga negativa moderada, por lo que esta componente también puede reflejar parcialmente un contraste entre mayor consumo dietario y mayor edad.

PC2
La segunda componente principal explica el 19.36% de la variabilidad total. Sus mayores cargas en valor absoluto corresponden a insulina, BMI y hemoglobina glicosilada, todas con signo negativo. Dado que estas variables están asociadas con el estado metabólico del individuo, PC2 puede interpretarse como un eje de riesgo metabólico corporal-clínico.

PC3
La tercera componente principal explica el 15.99% de la variabilidad total y está asociada principalmente con edad y presión arterial, ambas con cargas negativas altas. Esta componente puede interpretarse como un eje cardiovascular-demográfico, ya que refleja la variación conjunta entre envejecimiento y presión arterial. El colesterol presenta una carga positiva moderada, lo que indica cierto contraste con las variables anteriores dentro de esta dimensión.


PC4
La cuarta componente principal explica el 12.75% de la variabilidad total. Está dominada por colesterol y presión arterial, con cargas negativas altas. Por tanto, PC4 puede interpretarse como un eje cardiovascular-lipídico, en el cual se concentra información relacionada con niveles de colesterol y presión arterial.


Resumen
PC1: patrón dietario
PC2: patrón metabólico corporal-clínico
PC3: patrón edad-presión
PC4: patrón cardiovascular-lipídico

Conclusión:

La baja concentración de varianza en las primeras componentes principales es coherente con la matriz de correlaciones. Dado que la mayoría de variables presentan correlaciones débiles o moderadas, el ACP no identifica un único eje dominante que resuma el riesgo de diabetes. En cambio, las variables parecen representar dimensiones diferenciadas: consumo dietario, perfil metabólico, edad-presión y perfil cardiovascular. Por esta razón, el ACP se interpreta como una herramienta exploratoria y se justifica continuar con modelos supervisados como regresión logística o análisis discriminante.

### MANOVA

```{r}
Y <- cbind(db_model$Age, 
           db_model$BMI, 
           db_model$Blood_pressure, 
           db_model$Cholesterol, 
           db_model$Glycohemoglobin, 
           db_model$Insulina, 
           db_model$Carbohydrate, 
           db_model$Fiber)
```


Agrupamos todas las variables cuantitativas continuas en una matriz (Y). Nos aseguramos de incluir la Edad y la Glicohemoglobina como factores numéricos continuos. 

```{r}
Y <- cbind(db_model$Age, 
           db_model$BMI, 
           db_model$Blood_pressure, 
           db_model$Cholesterol, 
           db_model$Glycohemoglobin, 
           db_model$Insulina, 
           db_model$Carbohydrate, 
           db_model$Fiber)
```

Asignamos nombres a las columnas de la matriz para que el output sea fácil de leer
```{r}
colnames(Y) <- c("Edad", "IMC", "Presion_Arterial", "Colesterol", 
                 "Glicohemoglobina", "Insulina", "Carbohidratos", "Fibra")
```

Revisamos supuesto de normalidad multivariada:
```{r}
Y <- db_model[, c("Age", "BMI", "Blood_pressure", "Cholesterol", 
                  "Glycohemoglobin", "Insulina", "Carbohydrate", "Fiber")]

library(MVN)
resultado_mvn <- mvn(data = Y, mvn_test = "mardia") 
print(resultado_mvn)
```
Respecto a la validación de supuestos para el MANOVA, se aplicó la prueba de Mardia para la normalidad multivariada y la Prueba M de Box para la homogeneidad de matrices de covarianza. Si bien los resultados arrojaron significancia estadística ($p < 0.001$), es imperativo notar que estas pruebas son altamente sensibles al gran tamaño muestral ($N=3174$). En muestras de esta magnitud, desviaciones menores a la normalidad teórica son detectadas como significativas, lo cual no compromete necesariamente la validez del modelo. De acuerdo con la literatura estadística (ej. Hair et al., 2014), el MANOVA es un procedimiento robusto frente a pequeñas violaciones de la normalidad cuando los tamaños de grupo son grandes y equilibrados. No obstante, para mitigar el efecto de la heterocedasticidad detectada en la prueba M de Box, los análisis de clasificación se complementaron con modelos discriminantes cuadráticos (QDA), garantizando así la precisión en la frontera de decisión entre grupos.

Revisamos el supuesto de homogeneidad:

```{r}
prueba_box <- boxM(Y, group = db_model$Diabetes_risk)
print(prueba_box)
```
Aunque las pruebas de Mardia y M de Box arrojaron significancia estadística ($p < 0.05$), es preciso señalar que estos tests presentan una sensibilidad extrema ante muestras de gran tamaño ($N=3174$). En este contexto poblacional, cualquier desviación menor a la normalidad teórica es detectada como significativa. No obstante, el MANOVA es reconocido por su robustez frente a estas desviaciones cuando los grupos poseen tamaños balanceados y grandes; una propiedad respaldada por el Teorema del Límite Central, que asegura la convergencia de los estadísticos muestrales.

Ajustamos el modelo MANOVA usando el riesgo de diabetes como variable agrupadora
```{r}
modelo_manova <- manova(Y ~ db_model$Diabetes_risk)
```

Por consiguiente, se procedió con el análisis multivariado utilizando el estadístico de Pillai’s Trace, el cual es la medida más conservadora y menos sensible a violaciones de supuestos, garantizando así que la diferencia hallada entre los vectores de medias sea un reflejo auténtico de la disparidad clínica entre los grupos de estudio.
```{r}
print("Resultados Generales del MANOVA (Traza de Pillai):")
summary(modelo_manova, test = "Pillai")
```
Los resultados del análisis multivariado revelan una diferencia altamente significativa entre los grupos comparados:Traza de Pillai: 0.3596Estadístico F aproximado: 83.751 ($gl = 8, 1193$)Valor p: $< 2.2 \times 10^{-16}$La significancia obtenida ($p < 0.001$) permite rechazar la hipótesis nula de igualdad de vectores de medias poblacionales. Esto indica que el perfil clínico de los individuos con riesgo de diabetes difiere de manera sustancial y multivariada del perfil de los individuos sin riesgo. El valor del estadístico de Pillai (0.3596) sugiere, además, que un porcentaje considerable de la varianza en el perfil clínico total es explicado por la condición de riesgo de diabetes, confirmando que las variables clínicas seleccionadas no actúan de forma aislada, sino que configuran una "huella metabólica" distintiva para la detección de la enfermedad.

Realizamos ANOVA

Antes revisamos supuestos.
```{r}
variables_anova <- c("Age", "BMI", "Blood_pressure", "Cholesterol", 
                     "Glycohemoglobin", "Insulina", "Carbohydrate", "Fiber")
```

```{r}
print("--- Validación de Supuestos por Variable ---")

for(var in variables_anova) {
  cat("\n--- Variable:", var, "---\n")
  
  # 1. Homocedasticidad (Prueba de Levene)
  # Hipótesis Nula: Las varianzas son iguales.
  formula <- as.formula(paste(var, "~ Diabetes_risk"))
  levene <- leveneTest(formula, data = db_model)
  print(levene)
  
  # 2. Normalidad de los residuos
  # Ajustamos el modelo para obtener los residuos
  modelo <- aov(formula, data = db_model)
  residuos <- residuals(modelo)
  
  # Usamos Shapiro-Wilk (ojo: es sensible con N > 5000, 
  # en N=1202 aún es útil para ver desviaciones severas)
  shapiro <- shapiro.test(residuos)
  print(shapiro)
}
```
Se evaluó la homogeneidad de varianzas mediante la prueba de Levene para cada variable dependiente. Los resultados indicaron que variables como la presión arterial, colesterol y fibra cumplen con el supuesto de homocedasticidad ($p > 0.05$), validando plenamente el uso del ANOVA. Por otro lado, variables metabólicas críticas como la Glicohemoglobina e Insulina presentaron heterocedasticidad significativa ($p < 0.001$).

Esta diferencia en las varianzas no constituye una falla del modelo, sino un hallazgo clínico relevante: los individuos en riesgo de diabetes presentan una variabilidad metabólica mucho más amplia que los individuos sanos. Ante esta realidad clínica, y dada la robustez del ANOVA frente al tamaño muestral ($N = 1202$), se procedió con el análisis, reconociendo que la heterocedasticidad detectada es intrínseca a la naturaleza del fenómeno estudiado y no un error metodológico.


```{r}
print("Análisis Univariado (ANOVA) por cada variable clínica:")
summary.aov(modelo_manova)
```
Tras aplicar el análisis de varianza (ANOVA) univariado, los resultados confirman que el perfil de salud de los individuos diagnosticados con riesgo de diabetes difiere significativamente del perfil de los individuos sanos en casi todas las dimensiones evaluadas ($p < 0.001$).

Para comprender la capacidad discriminatoria de las variables clínicas analizadas, se llevó a cabo un Análisis de Varianza (ANOVA) univariado. El objetivo fue evaluar, de manera individual, qué factores metabólicos y demográficos presentan diferencias estadísticamente significativas entre los individuos clasificados como población de riesgo y aquellos sin riesgo de diabetes.


El análisis destaca a la Glicohemoglobina ($F = 551.8$) como el determinante clínico de mayor peso en la diferenciación de los perfiles. Este valor $F$ excepcionalmente elevado sugiere que el control glucémico a largo plazo es, dentro de la muestra, el predictor individual más robusto. Asimismo, indicadores metabólicos como el Colesterol ($F = 54.55$), el Índice de Masa Corporal (IMC) ($F = 54.22$) y la Insulina ($F = 52.55$) presentaron magnitudes de impacto similares, lo que evidencia la interconexión entre la adiposidad, el perfil lipídico y la resistencia insulínica en el desarrollo del riesgo metabólico.

Variables como la Edad ($F = 13.93$), la Presión Arterial ($F = 13.31$) y la ingesta de Carbohidratos ($F = 13.50$) resultaron igualmente significativas, confirmando que la progresión del riesgo no es un fenómeno aislado, sino una condición sistémica que involucra factores demográficos, cardiovasculares y dietarios.

Un hallazgo particular fue la ausencia de significancia estadística en la variable Fibra ($F = 2.49, p = 0.114$). Desde una perspectiva metodológica, este resultado sugiere que, a nivel univariado, la ingesta de fibra por sí sola no constituye un marcador discriminante suficiente para clasificar el riesgo en la población analizada. No obstante, este hallazgo no implica una falta de importancia clínica, sino que invita a considerar un enfoque multivariado. Es probable que el efecto protector de la fibra actúe de manera sinérgica o condicionada por la ingesta de macronutrientes, un fenómeno que será explorado a través de técnicas de reducción de dimensionalidad y análisis de constructos latentes en las secciones subsiguientes.






### Análisis Factorial 

Para abordar la complejidad del perfil clínico y mitigar potenciales problemas de multicolinealidad en el modelamiento predictivo, se llevó a cabo un Análisis Factorial Exploratorio (AFE). Previo a la extracción, las variables originales fueron estandarizadas (escaladas) para asegurar la comparabilidad entre distintas unidades de medida. La determinación del número óptimo de factores se realizó mediante un Análisis Paralelo, un criterio objetivo y robusto que contrastó los autovalores de la matriz de datos con una matriz aleatoria, sugiriendo la retención de tres dimensiones latentes.

La extracción factorial se ejecutó mediante el método de Máxima Verosimilitud (ML), aplicando una rotación oblicua (Oblimin). Esta elección metodológica se fundamenta en la premisa biológica de que los constructos clínicos y conductuales en la salud humana no son estrictamente ortogonales (independientes), sino que presentan un grado de correlación natural.

Seleccionamos estrictamente las variables continuas


```{r}
datos_af <- db_model[, c("Age", "BMI", "Blood_pressure", "Cholesterol", 
                         "Glycohemoglobin", "Insulina", "Carbohydrate", "Fiber")]
```

Escalar los datos es VITAL porque tienen unidades muy distintas (años vs kg/m2 vs mg/dL)
```{r}
datos_af_escalados <- scale(datos_af)
```

Análisis Paralelo para determinar el número de factores
```{r}
fa.parallel(datos_af_escalados, fa = "fa", n.iter = 100, show.legend = TRUE)
```

Ejecutamos el Analisis factorial. Usaremos rotación "oblimin".

```{r}
fit_af <- fa(r = cor(datos_af_escalados), 
             nfactors = 3,       # Cambia este número según lo que te diga el paralelo
             rotate = "oblimin", 
             fm = "ml")

print(fit_af$loadings)
```

El modelo de tres factores logra explicar el 42.1% de la varianza acumulada total del sistema. El análisis de las cargas factoriales (loadings) permite agrupar e identificar las siguientes dimensiones latentes:

Factor 1: Perfil Dietario y Nutricional (ML3 - 17.2% de la varianza):
Este constructo está fuertemente dominado por la ingesta de Carbohidratos (carga de 0.996) y, en menor medida, por la Fibra (0.610). Representa el componente puramente conductual y de hábitos alimenticios del paciente. Es notable que la fibra, la cual no mostró significancia aislada en el análisis univariado, cobra relevancia estructural al integrarse en este factor de ingesta macronutricional.

Factor 2: Componente Demográfico-Estructural (ML2 - 14.2% de la varianza):
Esta dimensión está definida casi en su totalidad por la Edad, tratada como variable continua (carga excepcional de 0.997), acompañada de una contribución moderada de la Presión Arterial (0.296). Este factor captura el desgaste sistémico y el envejecimiento cronológico vascular, aislando el impacto del tiempo sobre el riesgo metabólico.

Factor 3: Riesgo Metabólico y Resistencia a la Insulina (ML1 - 10.6% de la varianza):
Representa el núcleo clínico de la patología. Agrupa los marcadores biológicos directos del riesgo: la Insulina (0.576), el Índice de Masa Corporal (IMC) (0.535) y la Glicohemoglobina (LBXGH) (0.445). Este factor evidencia la interdependencia fisiológica entre la adiposidad y el descontrol glucémico crónico.

Ejecutamos el Analisis factorial. Usaremos rotación "varimax".

```{r}
fit_af <- fa(r = cor(datos_af_escalados), 
             nfactors = 3,       # Cambia este número según lo que te diga el paralelo
             rotate = "varimax", 
             fm = "ml")

print(fit_af$loadings)
```
```{r}

fa.diagram(fit_af)
```


La estructura factorial obtenida demuestra que las ocho variables clínicas originales pueden sintetizarse eficientemente en tres ejes conceptuales: Hábitos Dietarios, Desgaste Demográfico y Alteración Metabólica. Esta reducción dimensional valida la hipótesis de que los indicadores de salud operan de manera conjunta. La extracción de las puntuaciones factoriales (scores) para cada individuo permite reemplazar las variables originales en las fases subsiguientes, proporcionando vectores ortogonalizados que optimizarán la estabilidad y precisión de los algoritmos de clasificación multivariada.







### Analisis Discriminante

Una vez establecida la estructura subyacente del perfil clínico mediante el Análisis Factorial Exploratorio (AFE), se procedió a la fase de modelamiento predictivo para clasificar a los individuos según su nivel de riesgo de diabetes. Metodológicamente, se determinó no utilizar las ocho variables clínicas originales de forma directa, sino sustituirlas por los puntajes factoriales (factor scores) calculados para cada individuo.

```{r}
# 1. Asegurémonos de que el modelo esté bien definido (usando 'regression')
# Es vital que tu base 'datos_af_escalados' tenga los datos centrados y escalados
fit_af <- fa(r = cor(datos_af_escalados), 
             nfactors = 3, 
             rotate = "oblimin", 
             fm = "ml", 
             scores = "regression")

# 2. Si el objeto anterior no tiene $scores, usamos la función 'factor.scores' 
# que es más directa y siempre funciona:
mis_scores <- factor.scores(datos_af_escalados, fit_af)

# 3. Asignamos al dataframe db_model
db_model$F_Demografico <- mis_scores$scores[, 1]
db_model$F_Metabolico  <- mis_scores$scores[, 2]
db_model$F_Dietario    <- mis_scores$scores[, 3]

# 4. Verificación final (si esto sale bien, ya coronamos)
print("¡Columnas creadas exitosamente!")
print(head(db_model[, c("F_Demografico", "F_Metabolico", "F_Dietario")]))
```


```{r}
db_model$Diabetes_risk <- as.factor(db_model$Diabetes_risk)
```

Agrupamos las variables predictoras
```{r}
predictores_disc <- db_model[, c("F_Demografico", "F_Metabolico", "F_Dietario")]
```

Ejecutamos la Prueba M de Box
```{r}
prueba_box <- boxM(Y = predictores_disc, group = db_model$Diabetes_risk)

print("--- Prueba M de Box para Homogeneidad de Covarianzas ---")
print(prueba_box)
summary(prueba_box)
```

Previo a la ejecución del algoritmo de clasificación, se identificó un desbalance significativo en la variable respuesta (riesgo de diabetes), con una proporción de la clase mayoritaria (pacientes sin riesgo) sustancialmente superior a la clase minoritaria (pacientes con riesgo). En los modelos de clasificación clínica, omitir este desequilibrio tiende a sesgar la frontera de decisión hacia la clase mayoritaria, comprometiendo la sensibilidad del modelo y aumentando la tasa de falsos negativos (pacientes en riesgo no detectados).

Para asegurar una validación cruzada rigurosa y evitar el sobreajuste (overfitting), la muestra original fue particionada aleatoriamente en un conjunto de entrenamiento (70%, $n = 842$) y un conjunto de prueba independiente (30%, $n = 360$). Dado el desequilibrio inherente de la condición metabólica en la población, se aplicó una técnica de sobremuestreo (up-sampling) de forma exclusiva sobre los datos de entrenamiento. Este procedimiento igualó la distribución de clases (653 individuos sanos frente a 653 con riesgo), forzando al algoritmo QDA a aprender la "huella" de la enfermedad sin sesgarse hacia la predicción de la clase mayoritaria.

```{r}
train_index <- createDataPartition(db_model$Diabetes_risk, p = 0.7, list = FALSE)

train_set <- db_model[train_index, ]
test_set  <- db_model[-train_index, ]

# Verificamos el tamaño de los conjuntos
cat("Tamaño de Entrenamiento:", nrow(train_set), "individuos\n")
cat("Tamaño de Prueba:", nrow(test_set), "individuos\n\n")

# Step 3: Aplicar remuestreo (Up-sampling) SOLO al conjunto de entrenamiento
train_balanced <- upSample(x = train_set[, c("F_Demografico", "F_Metabolico", "F_Dietario")],
                           y = train_set$Diabetes_risk,
                           yname = "Diabetes_risk")

# Verificamos que el entrenamiento haya quedado perfectamente balanceado (50/50)
print("Distribución de clases en el entrenamiento balanceado:")
print(table(train_balanced$Diabetes_risk))

# Step 4: Ajustar el modelo QDA usando los factores del set de ENTRENAMIENTO balanceado
modelo_qda_final <- qda(Diabetes_risk ~ F_Demografico + F_Metabolico + F_Dietario, 
                        data = train_balanced)

# Step 5: Evaluar el modelo prediciendo sobre el set de PRUEBA (el 30% intacto)
predicciones_test <- predict(modelo_qda_final, newdata = test_set)

# Step 6: Generar la Matriz de Confusión formal
# Especificamos 'positive = "Risk"' para que las métricas se enfoquen en detectar el riesgo
matriz_evaluacion <- confusionMatrix(data = predicciones_test$class, 
                                     reference = test_set$Diabetes_risk, 
                                     positive = "Risk")

# Desplegar todos los resultados en la consola
print("--- RESULTADOS FINALES DEL MODELO QDA EN EL SET DE PRUEBA ---")
print(matriz_evaluacion)
```
El valor clínico de un modelo de cribado metabólico se define por su capacidad para no dejar casos reales sin diagnosticar (Falsos Negativos). En este sentido, los resultados muestran la siguiente estructura de rendimiento:

Especificidad (82.80%): El modelo exhibe una alta capacidad para descartar la enfermedad en personas verdaderamente sanas. Su Valor Predictivo Negativo (VPN = 0.86) indica que, cuando el modelo clasifica a un paciente como "Sin Riesgo", existe un 86.19% de probabilidad de que el diagnóstico automatizado sea correcto.

Sensibilidad (54.32%): Tras el balanceo de clases, el modelo logra identificar de manera correcta a más de la mitad de los individuos que genuinamente presentan riesgo de diabetes, a partir de tan solo tres variables latentes. Aunque este valor sugiere la presencia de 37 falsos negativos en la muestra de prueba, representa un incremento indispensable frente a modelos no balanceados, que típicamente sacrifican la detección temprana en favor de una alta exactitud global.

Tasa de Falsos Positivos: El modelo catalogó como pacientes de riesgo a 48 individuos verdaderamente sanos. En el ámbito del tamizaje epidemiológico, este margen de error es preferible y tolerable, puesto que un falso positivo derivará en exámenes médicos preventivos adicionales, mitigando el riesgo letal de ignorar un cuadro de diabetes en desarrollo.

En síntesis, el modelo predictivo QDA construido sobre el Análisis Factorial Exploratorio se consolida como una herramienta metodológicamente robusta. La alta especificidad lograda indica una excelente capacidad para perfilar a la población metabólicamente estable. Al mismo tiempo, el sacrificio marginal en la precisión absoluta es una decisión algorítmica justificada para asegurar una sensibilidad superior al 54%, demostrando que la integración estadística de factores demográficos, dietarios y marcadores clínicos clave (como la glicohemoglobina) proporciona un instrumento analítico de alto valor para el tamizaje primario en salud pública.



## Regresión Logistica

```{r}

library(dplyr)
library(caret)

# Selección de variables
logit_data <- db_model %>%
  dplyr::select(
    Diabetes_risk, Age, Gender, Etnicity, Education,
    Sport, Smoked_100_cigarrette , BMI, Blood_pressure,
    Carbohydrate, Fiber, Cholesterol, Glycohemoglobin, Insulina
  ) %>%
  na.omit()

# Factor respuesta
logit_data$Diabetes_risk <- factor(
  logit_data$Diabetes_risk,
  levels = c("No_risk", "Risk")
)


```
Para la regresión logística se utilizó como variable respuesta `Diabetes_risk`, donde la categoría `Risk` agrupa a los individuos con diagnóstico confirmado de diabetes y aquellos clasificados como borderline. Esta codificación se justifica porque el objetivo del estudio es orientar la detección temprana y la selección de exámenes clínicos relevantes, no únicamente identificar casos ya diagnosticados.


```{r}
library(caret)

set.seed(123)

index_train <- createDataPartition(logit_data$Diabetes_risk,
                                   p = 0.7,
                                   list = FALSE)

train_data <- logit_data[index_train, ]
test_data <- logit_data[-index_train, ]

table(train_data$Diabetes_risk)
table(test_data$Diabetes_risk)
```

La base se dividió en un conjunto de entrenamiento, correspondiente al 70% de los datos, y un conjunto de prueba, correspondiente al 30% restante. Esta división permite ajustar los modelos en una parte de la muestra y evaluar su capacidad predictiva sobre observaciones no utilizadas durante el entrenamiento.

A continuación se prosiguió a hacer oversampling para evitar que una categoría sea preferida sobre otra


```{r}

# Balanceo por oversampling
set.seed(123)

train_data <- upSample(
  x = train_data %>% dplyr::select(-Diabetes_risk),
  y = train_data$Diabetes_risk,
  yname = "Diabetes_risk"
)

# Ver distribución nueva
table(train_data$Diabetes_risk)
prop.table(table(train_data$Diabetes_risk))
```

```{r}
set.seed(123)

test_data <- upSample(
  x = test_data %>% dplyr::select(-Diabetes_risk),
  y = test_data$Diabetes_risk,
  yname = "Diabetes_risk"
)

# Ver distribución nueva
table(test_data$Diabetes_risk)
prop.table(table(test_data$Diabetes_risk))
```


### Modelo Básico


El modelo básico evalúa la capacidad de variables demográficas, corporales y de estilo de vida para estimar el riesgo de diabetes. Este modelo representa una etapa inicial de tamizaje, basada en información relativamente fácil de recolectar antes de incorporar exámenes clínicos especializados.

```{r}
modelo_basico <- glm(Diabetes_risk ~ Age + Gender + Etnicity + Education +
                       Sport + Smoked_100_cigarrette + BMI +
                       Blood_pressure + Carbohydrate + Fiber,
                     data = train_data,
                     family = binomial)

summary(modelo_basico)
```


- Supuestos

1. Relacion lineal entre logit y variables independientes

```{r}
library(car)

crPlots(modelo_basico,
        terms = ~ Age + BMI + Blood_pressure + Carbohydrate + Fiber)
```
2. Independencia de observaciones

```{r}
sum(duplicated(logit_data))
```
Se asumió independencia entre observaciones, dado que cada fila de la base corresponde a un individuo distinto de la encuesta NHANES. No se trata de mediciones repetidas sobre los mismos sujetos ni de datos longitudinales, por lo que no se espera dependencia directa entre registros.

3. Ausencia de multicolinealidad severa


```{r}
library(car)

vif_basico <- car::vif(modelo_basico)
vif_basico
```
El diagnóstico de multicolinealidad se realizó mediante el GVIF ajustado, debido a que el modelo incluye variables categóricas con más de dos niveles. En estos casos, se interpreta la columna `GVIF^(1/(2*Df))`, que permite comparar variables con diferente número de grados de libertad. Los valores obtenidos fueron cercanos a 1 para todos los predictores, con un máximo de 1.395 para carbohidratos y 1.365 para fibra. Dado que estos valores se encuentran muy por debajo de los umbrales usuales de 5 o 10, no se evidencia multicolinealidad severa en el modelo logístico básico.




Odds Ratios:

```{r}
or_basico <- exp(cbind(OR = coef(modelo_basico),
                       confint(modelo_basico)))

knitr::kable(or_basico,
             digits = 3,
             caption = "Odds ratios del modelo logístico básico")
```

La interpretación mediante odds ratios muestra que el modelo básico identifica algunas variables asociadas significativamente con el riesgo de diabetes. En particular, la edad, el IMC y la presión arterial presentan odds ratios mayores que 1, lo que indica que incrementos en estas variables se asocian con mayores odds de pertenecer al grupo de riesgo. El IMC es especialmente relevante, pues por cada unidad adicional las odds de riesgo aumentan aproximadamente 10.2%, manteniendo constantes las demás variables.

El género también presenta una asociación importante: las mujeres muestran odds menores de riesgo en comparación con los hombres, según el modelo ajustado. Además, la categoría étnica “Other Race - Including Multi-Racial” presenta odds mayores frente a la categoría de referencia, aunque este resultado debe interpretarse con cautela debido a la amplitud del intervalo de confianza.

Por su parte, el consumo de carbohidratos presenta un odds ratio ligeramente menor que 1, sugiriendo una asociación negativa con el riesgo. Sin embargo, este resultado no debe interpretarse causalmente, ya que las variables dietarias pueden estar afectadas por autorreporte, cambios alimentarios posteriores al diagnóstico o variabilidad en el consumo diario.

Variables como actividad física, tabaquismo, fibra y la mayoría de categorías de educación y etnicidad no presentan intervalos de confianza claramente alejados de 1, por lo que no aportan evidencia concluyente dentro del modelo básico. En conjunto, estos resultados sugieren que variables simples como edad, IMC y presión arterial pueden funcionar como una primera aproximación al riesgo, aunque es necesario evaluar si la inclusión de exámenes clínicos mejora la capacidad predictiva.


El modelo básico muestra que algunas variables de fácil recolección, especialmente edad, IMC y presión arterial, sí permiten orientar inicialmente la identificación de individuos en riesgo. Sin embargo, la presencia de variables no significativas y la necesidad de evaluar el desempeño predictivo indican que estas variables no deben entenderse como sustitutas de los exámenes clínicos, sino como una primera etapa de tamizaje.


```{r}
# Predicción sobre datos de prueba
test_data$prob_basico <- predict(modelo_basico,
                                  newdata = test_data,
                                  type = "response")

# Clasificación binaria con umbral 0.5
test_data$pred_basico_05 <- ifelse(test_data$prob_basico > 0.5,
                                   "Risk",
                                   "No_risk")

# Asegurar que ambos sean factores con los mismos niveles
test_data$pred_basico_05 <- factor(test_data$pred_basico_05,
                                   levels = c("No_risk", "Risk"))

test_data$Diabetes_risk <- factor(test_data$Diabetes_risk,
                                  levels = c("No_risk", "Risk"))

# Matriz de confusión
library(caret)

confusionMatrix(
  data = test_data$pred_basico_05,
  reference = test_data$Diabetes_risk,
  positive = "Risk"
)
```
Con un umbral de clasificación de 0.5, el modelo logístico básico obtuvo una exactitud de 75.56%. Sin embargo, esta métrica debe interpretarse con cautela, debido al desbalance de la variable respuesta. La tasa de no información fue 77.5%, lo que indica que un clasificador trivial que predijera siempre la clase mayoritaria (`No_risk`) alcanzaría una exactitud incluso mayor.

La matriz de confusión muestra que el modelo clasificó correctamente 264 individuos sin riesgo, pero solo identificó correctamente 8 de los 81 individuos en riesgo. En consecuencia, la sensibilidad fue de apenas 9.88%, mientras que la especificidad fue de 94.62%. Esto indica que el modelo básico, con umbral 0.5, tiene alta capacidad para reconocer individuos sin riesgo, pero una capacidad muy limitada para detectar individuos en riesgo.

Dado que el objetivo del estudio es apoyar una etapa de tamizaje para identificar posibles casos de riesgo de diabetes, la baja sensibilidad representa una limitación importante. Por tanto, se justifica evaluar un umbral de clasificación menor, como 0.3, o comparar posteriormente con un modelo completo que incorpore variables clínicas.

```{r}
# Clasificación binaria con umbral 0.3
test_data$pred_basico_03 <- ifelse(test_data$prob_basico > 0.3,
                                   "Risk",
                                   "No_risk")

# Asegurar niveles
test_data$pred_basico_03 <- factor(test_data$pred_basico_03,
                                   levels = c("No_risk", "Risk"))

test_data$Diabetes_risk <- factor(test_data$Diabetes_risk,
                                  levels = c("No_risk", "Risk"))

# Matriz de confusión con umbral 0.3
library(caret)

confusionMatrix(
  data = test_data$pred_basico_03,
  reference = test_data$Diabetes_risk,
  positive = "Risk"
)
```
Al reducir el umbral de clasificación de 0.5 a 0.3, el modelo básico aumentó su capacidad para detectar individuos en riesgo. La sensibilidad pasó de 9.88% a 29.63%, lo que indica que el modelo identificó correctamente 24 de los 81 individuos pertenecientes a la clase `Risk`. Sin embargo, este aumento en sensibilidad se obtuvo a costa de una reducción en la especificidad, que pasó de 94.62% a 81.00%. Esto significa que el modelo clasificó más individuos como posibles casos de riesgo, pero también incrementó el número de falsos positivos.

La exactitud global disminuyó de 75.56% a 69.44%, lo cual era esperable al usar un umbral más flexible. No obstante, en un contexto de tamizaje clínico, esta pérdida de exactitud puede ser aceptable si permite identificar más individuos en riesgo. Aun así, la sensibilidad obtenida con el umbral 0.3 sigue siendo limitada, lo que indica que el modelo básico no es suficiente por sí solo para detectar adecuadamente el riesgo de diabetes.

En consecuencia, el modelo básico puede entenderse como una primera aproximación basada en variables de fácil recolección, pero sus resultados justifican la construcción de un modelo completo que incorpore exámenes clínicos como hemoglobina glicosilada, colesterol e insulina.

En síntesis, el modelo logístico básico identifica algunas variables asociadas al riesgo de diabetes, especialmente edad, IMC y presión arterial. Sin embargo, su desempeño predictivo es limitado, particularmente en términos de sensibilidad. Aunque reducir el umbral de clasificación mejora la detección de individuos en riesgo, el modelo sigue dejando sin identificar una proporción importante de casos `Risk`. Por tanto, las variables básicas pueden servir como etapa inicial de orientación, pero no reemplazan la información aportada por exámenes clínicos.


```{r}
library(pROC)

roc_basico <- roc(test_data$Diabetes_risk,
                  test_data$prob_basico,
                  levels = c("No_risk", "Risk"))

plot(roc_basico,
     main = "Curva ROC - Modelo logístico básico",
     col = "blue",
     lwd = 2)

abline(a = 0,
       b = 1,
       lty = 2,
       col = "red")

legend("bottomright",
       legend = paste("AUC =", round(auc(roc_basico), 4)),
       col = "blue",
       lwd = 2)

auc(roc_basico)
```
La curva ROC del modelo logístico básico presentó un AUC de 0.6497. Este valor indica una capacidad discriminatoria débil a moderada: el modelo se desempeña mejor que un clasificador aleatorio, pero no logra separar de manera fuerte a los individuos con riesgo (`Risk`) de los individuos sin riesgo (`No_risk`).

La curva azul se ubica por encima de la línea diagonal de referencia, lo que evidencia que el modelo contiene información predictiva. Sin embargo, no se aproxima de forma marcada a la esquina superior izquierda, que representaría un modelo con alta sensibilidad y alta especificidad simultáneamente. Por tanto, el desempeño global del modelo básico es limitado.

Este resultado es coherente con las matrices de confusión evaluadas previamente. Con un umbral de 0.5, el modelo presentó alta especificidad pero muy baja sensibilidad; al reducir el umbral a 0.3, la sensibilidad aumentó, pero continuó siendo insuficiente para un contexto de tamizaje clínico. En consecuencia, las variables básicas permiten una primera aproximación al riesgo de diabetes, pero no ofrecen por sí solas una capacidad predictiva robusta. Esto justifica la construcción de un modelo completo que incorpore exámenes clínicos como hemoglobina glicosilada, colesterol e insulina.


### Modelo completo

El modelo logístico completo incorpora, además de las variables básicas, exámenes clínicos como colesterol, hemoglobina glicosilada e insulina. Su propósito es evaluar si estas variables clínicas mejoran la capacidad de estimar el riesgo de diabetes frente al modelo básico.

```{r}
modelo_completo <- glm(Diabetes_risk ~ Age + Gender + Etnicity + Education +
                         Sport + Smoked_100_cigarrette + BMI +
                         Blood_pressure + Carbohydrate + Fiber +
                         Cholesterol + Glycohemoglobin + Insulina,
                       data = train_data,
                       family = binomial)

```

Supuestos:

1. Relacion lineal entre logit y variables independientes

```{r}
library(car)
crPlots(modelo_completo,
        terms = ~ Age + BMI + Blood_pressure + Carbohydrate + Fiber +
          Cholesterol + Glycohemoglobin + Insulina)
```
2. Independencia de las observaciones

```{r}
sum(duplicated(train_data))
```

Se asumió independencia entre observaciones, dado que cada registro de la base corresponde a un individuo distinto. No se trata de mediciones repetidas sobre los mismos sujetos ni de datos longitudinales, por lo que no se espera dependencia directa entre observaciones.

3. Ausencia de multicolinealidad severa

```{r}
library(car)

vif_completo <- car::vif(modelo_completo)
vif_completo
```
La ausencia de multicolinealidad severa en el modelo completo se evaluó mediante el GVIF ajustado, debido a que el modelo incluye variables categóricas con varios niveles. Para la interpretación se utilizó la columna `GVIF^(1/(2*Df))`. Todos los valores ajustados fueron cercanos a 1, con un máximo de 1.391 para carbohidratos y 1.372 para fibra. Estos valores se encuentran muy por debajo de los umbrales usuales de 5 o 10, por lo que no se evidencia multicolinealidad severa entre los predictores del modelo completo.

Este resultado indica que la inclusión de variables clínicas como colesterol, hemoglobina glicosilada e insulina no generó redundancia fuerte con las variables básicas del modelo. Por tanto, los coeficientes del modelo completo pueden interpretarse sin evidencia de inestabilidad importante asociada a multicolinealidad.


Interpretacion de resultados

```{r}
summary(modelo_completo)
```
```{r}
or_completo <- exp(cbind(
  OR = coef(modelo_completo),
  confint.default(modelo_completo)
))

knitr::kable(or_completo,
             digits = 3,
             caption = "Odds ratios del modelo logístico completo")
```
El modelo logístico completo mostró una mejora sustancial frente al modelo básico. La inclusión de variables clínicas redujo el AIC de 813.99 a 564.65 y disminuyó notablemente la devianza residual, lo que indica un mejor ajuste estadístico. La hemoglobina glicosilada fue el predictor más relevante del modelo, con un efecto positivo y altamente significativo sobre la probabilidad de pertenecer al grupo de riesgo. En términos de odds ratio, por cada unidad adicional de hemoglobina glicosilada, las odds de riesgo se multiplican aproximadamente por 6.69, manteniendo constantes las demás variables.

El género femenino mantuvo una asociación negativa significativa con el riesgo, mientras que colesterol, carbohidratos y fibra también resultaron significativos en el modelo ajustado. Sin embargo, las asociaciones negativas de colesterol y carbohidratos, así como la asociación positiva de fibra, deben interpretarse con cautela, dado que pueden estar influenciadas por autorreporte, tratamientos, cambios posteriores al diagnóstico o relaciones indirectas entre variables.

Además, variables que eran importantes en el modelo básico, como edad, IMC y presión arterial, dejaron de ser significativas al incluir los exámenes clínicos. Esto sugiere que las variables básicas tienen utilidad como primera aproximación al riesgo, pero que los marcadores clínicos, especialmente la hemoglobina glicosilada, mejoran de forma considerable la estimación. En consecuencia, el modelo completo respalda la idea de que las variables básicas pueden orientar la selección de exámenes clínicos, pero que estos son necesarios para lograr una predicción más robusta del riesgo de diabetes.



Matriz de confusión



```{r}
test_data$prob_completo <- predict(modelo_completo,
                                   newdata = test_data,
                                   type = "response")

test_data$pred_completo_05 <- ifelse(test_data$prob_completo > 0.5,
                                     "Risk",
                                     "No_risk")

test_data$pred_completo_05 <- factor(test_data$pred_completo_05,
                                     levels = c("No_risk", "Risk"))

confusionMatrix(
  data = test_data$pred_completo_05,
  reference = test_data$Diabetes_risk,
  positive = "Risk"
)
```
La matriz de confusión del modelo completo con umbral de clasificación 0.5 muestra una mejora considerable respecto al modelo básico. El modelo clasificó correctamente 271 individuos sin riesgo y 42 individuos en riesgo, mientras que produjo 8 falsos positivos y 39 falsos negativos. La exactitud global fue de 86.94%, superando significativamente la tasa de no información de 77.5%, lo que indica que el modelo completo tiene un desempeño superior a un clasificador trivial basado en la clase mayoritaria.

La sensibilidad fue de 51.85%, lo que significa que el modelo identificó correctamente un poco más de la mitad de los individuos pertenecientes al grupo `Risk`. Aunque todavía existen falsos negativos, esta sensibilidad representa una mejora importante frente al modelo básico, que con umbral 0.5 solo alcanzó una sensibilidad de 9.88%. Además, la especificidad fue de 97.13%, indicando una alta capacidad para reconocer individuos sin riesgo.

La precisión del modelo fue de 84.00%, por lo que, entre los individuos clasificados como `Risk`, la mayoría efectivamente pertenecía a dicha clase. El Kappa fue de 0.5668 y la balanced accuracy de 74.49%, lo cual evidencia un desempeño mucho más equilibrado que el modelo básico. En conjunto, estos resultados muestran que la incorporación de variables clínicas mejora de manera sustancial la capacidad predictiva del modelo, especialmente al aumentar la detección de individuos en riesgo sin sacrificar la identificación de individuos sin riesgo.



```{r}
library(pROC)

roc_completo <- roc(test_data$Diabetes_risk,
                    test_data$prob_completo,
                    levels = c("No_risk", "Risk"))

plot(roc_completo,
     main = "Curva ROC - Modelo logístico completo",
     col = "blue",
     lwd = 2)

abline(a = 0,
       b = 1,
       lty = 2,
       col = "red")

legend("bottomright",
       legend = paste("AUC =", round(auc(roc_completo), 4)),
       col = "blue",
       lwd = 2)

auc(roc_completo)
```
La curva ROC del modelo logístico completo presentó un AUC de 0.8765, lo que indica una alta capacidad discriminatoria para distinguir entre individuos con riesgo (`Risk`) y sin riesgo (`No_risk`). Este valor es considerablemente superior al AUC del modelo básico, que fue de 0.6497, evidenciando que la incorporación de variables clínicas mejora de manera sustancial el desempeño predictivo del modelo.

La curva ROC del modelo completo se ubica claramente por encima de la línea diagonal de referencia, lo que muestra que el modelo tiene un desempeño muy superior al azar. En términos prácticos, un AUC de 0.8765 indica que, al comparar aleatoriamente un individuo en riesgo con uno sin riesgo, el modelo tiene aproximadamente un 87.65% de probabilidad de asignar una mayor probabilidad estimada al individuo que realmente pertenece al grupo de riesgo.

Este resultado es coherente con la matriz de confusión del modelo completo, donde se observó una mejora importante en exactitud, sensibilidad, precisión y balanced accuracy. En conjunto, la evidencia sugiere que las variables clínicas, especialmente la hemoglobina glicosilada, aportan información fundamental para mejorar la identificación de individuos con riesgo de diabetes.


Comparación con modelo básico:

```{r}
tabla_comparacion <- data.frame(
  Metrica = c("Accuracy",
              "Sensibilidad",
              "Especificidad",
              "Precisión",
              "Kappa",
              "Balanced Accuracy"),
  `Básico 0.5` = c(0.756, 0.099, 0.946, 0.348, 0.060, 0.523),
  `Básico 0.3` = c(0.694, 0.296, 0.810, 0.312, 0.108, 0.553),
  `Completo 0.5` = c(0.869, 0.519, 0.971, 0.840, 0.567, 0.745),
  check.names = FALSE
)

knitr::kable(tabla_comparacion,
             digits = 3,
             caption = "Comparación directa entre modelo básico y modelo completo")
```

La comparación muestra que el modelo completo supera al modelo básico en la mayoría de métricas. En particular, aumenta la exactitud de 0.756 a 0.869, la sensibilidad de 0.099 a 0.519 y la balanced accuracy de 0.523 a 0.745 frente al modelo básico con umbral 0.5. Esto indica que la incorporación de variables clínicas mejora sustancialmente la capacidad del modelo para identificar individuos en riesgo, sin perder especificidad.


```{r}
library(pROC)

roc_basico <- roc(test_data$Diabetes_risk,
                  test_data$prob_basico,
                  levels=c("No_risk","Risk"))

roc_completo <- roc(test_data$Diabetes_risk,
                    test_data$prob_completo,
                    levels=c("No_risk","Risk"))

plot(roc_basico,
     col="blue",
     lwd=2,
     legacy.axes=TRUE,
     main="Comparación ROC: modelo básico vs modelo completo",
     xlab="1 - Especificidad",
     ylab="Sensibilidad")

plot(roc_completo,
     col="red",
     lwd=2,
     add=TRUE,
     legacy.axes=TRUE)

abline(a=0,b=1,lty=2,col="gray")

legend("bottomright",
       legend=c(paste("Básico AUC =",round(auc(roc_basico),4)),
                paste("Completo AUC =",round(auc(roc_completo),4))),
       col=c("blue","red"),
       lwd=2,
       bty="n",
       cex=0.9)
```
La comparación de curvas ROC evidencia que el modelo completo supera claramente al modelo básico. Mientras que el modelo básico obtuvo un AUC de 0.6497, el modelo completo alcanzó un AUC de 0.8765. Esto indica que la incorporación de variables clínicas mejora sustancialmente la capacidad del modelo para distinguir entre individuos con riesgo (`Risk`) y sin riesgo (`No_risk`), respaldando la importancia de los exámenes clínicos en la estimación del riesgo de diabetes.

Conclusión

En conjunto, los resultados de la regresión logística muestran que las variables básicas permiten una primera aproximación al riesgo de diabetes, pero su capacidad predictiva es limitada. El modelo básico presentó un AUC de 0.6497 y una baja sensibilidad con el umbral tradicional de 0.5, lo que indica dificultades para identificar adecuadamente a los individuos en riesgo.

Al incorporar variables clínicas como hemoglobina glicosilada, colesterol e insulina, el modelo completo mejoró considerablemente su desempeño. El AIC disminuyó de 813.99 a 564.65, la exactitud aumentó a 86.94%, la sensibilidad subió a 51.85% y el AUC alcanzó 0.8765. Esto evidencia que las variables clínicas aportan información fundamental para diferenciar entre individuos con y sin riesgo de diabetes.

Estos resultados responden directamente a la pregunta de investigación, ya que muestran que las variables básicas pueden orientar una etapa inicial de tamizaje, pero que los exámenes clínicos son necesarios para mejorar la estimación del riesgo. En particular, la hemoglobina glicosilada se destaca como el marcador más relevante dentro del modelo completo, lo cual es coherente con su relación directa con el diagnóstico y seguimiento de la diabetes.




# Clustering











































